【裁判字號】    89,簡上,59
【裁判日期】    890525
【裁判案由】    確認本票債權不存在
【裁判全文】
臺灣臺北地方法院民事判決  八十九年度簡上字第五九號
    上  訴  人  丁○○
    被  上訴人  財資企業股份有限公司
    法定代理人  丙○○
    訴訟代理人  乙○○
                甲○○
右當事人間請求確認本票債權不存在事件，上訴人對於中華民國八十八年十一月三十
日本院台北簡易庭八十八年度北簡字第五四七三號第一審判決提起上訴，本院判決如
左：
    主    文
原判決廢棄。
確認被上訴人持有上訴人與訴外人黃材、黃林秀英於民國八十六年八月五日共同簽
發，面額新台幣伍拾貳萬元之本票乙紙，對上訴人之本票債權不存在。
第一、二審訴訟費用由被上訴人負擔。
    事    實
甲、上訴人方面：
一、聲明：如主文所示。
二、陳述：引用原審判決書所載。
三、證據：除援用原審之立證方法外，請求將本票之簽名再送鑑定。
乙、被上訴人方面：
一、聲明：駁回上訴。
二、陳述：引用原審判決書所載。
三、證據：援用原審之立證方法。
丙、本院依聲請將系爭本票及上訴人平日簽名筆跡送請內政部警政署刑事警察局鑑定
    。
    理    由
一、上訴人起訴主張：被上訴人執有伊與訴外人黃材、黃林秀英於民國八十六年八
    月五日所共同簽發，票面金額為新台幣（下同）五十二萬元之本票乙紙，並非伊
    所簽發，請求確認被上訴人對上訴人前開本票債權不存在等語。被上訴人則以：
    系爭本票確係上訴人簽發等語，資為抗辯。
二、按支票為無因證券，僅就支票作成前之債務關係，無庸證明其原因而已。至該支
    票本身是否真實，即是否為發票人所為，即應由債權人負證明之責。最高法院五
    十年台上字第一六五九號判例參照。上訴人既否認系爭本票簽名之真正，則系爭
    本票是否為上訴人簽發，即應由被上訴人負舉證責任。經查：
    （一）系爭本票丁○○之簽名與被上訴人提出於八十五年十月三十日買賣契約書
          上丁○○之簽名經特徵比對法鑑驗，其簽名筆跡不相符，有內政部警政署
          刑事警察局鑑驗通知書可參；而本院命上訴人當庭書寫其姓名之筆跡，肉
          眼可見與前開經送鑑定之契約書筆跡相符，有上訴人當庭書寫之簽名在卷
          足憑，則被上訴人主張系爭本票為上訴人簽發，並無可採。至證人吳尚錚
          、盧生明雖分別於原審證稱上訴人到三重聯合計程車合作社對保，惟系爭
          本票之共同發票人之一黃林秀英係於發票人處蓋右手大姆指手印，顯見黃
          林秀英係因不識字，始以蓋手印代替簽名，而上訴人既非不識字，且亦親
          自到場，應無可能授權他人代為簽名之理，是前開證人所言，尚無可採。
    （二）又上訴人對於系爭本票上印文之真正，雖為不記憶有無該印章之陳述，惟
          如前所述，上訴人既未於系爭本票上簽名；而被上訴人又未能證明該印章
          為上訴人所有，則尚難以此認定上訴人自認被上訴人主張印文真正之事實
          。
    （三）綜上所述，被上訴人既不能證明系爭本票之簽名及印文之真正，則上訴人
          主張未簽發系爭本票，即非無據。上訴人請求確認被上訴人對伊之系爭本
          票債權不存在，即有理由。原審為上訴人敗訴之判決，尚有未合，上訴意
          旨，指摘原判決不當，為有理由，應予廢棄改判如主文第二項所示。
三、據上論結，本件上訴為有理由，依民事訴訟法第四百三十六條之一第三項、第四
    百五十條、第七十八條，判決如主文。
中      華      民      國    八十九    年      五      月    二十五    日
                                            民事第六庭審判長法  官 鄭純惠
                                                            法  官 林鴻達
                                                            法  官 吳素勤
右為正本係照原本作成
如對本判決上訴，須於判決送達後廿日內向本院提出上訴狀
中      華      民      國    八十九    年      五      月     二十五   日
                                                        法院書記官  柯金珠


司法院資訊處製作；財團法人民間司法改革基金會備份。
